臺灣高等法院臺中分院民事判決　95年度重上字第105號
上　訴　人　丙○○
被上訴人　　甲○○
被上訴人　　戊○○
前列二人共同
訴訟代理人　洪贊楊律師
被上訴人　　丁○○
上列當事人間請求確認買賣協議不成立等事件，上訴人對於民國
95年5月30日臺灣南投地方法院 94年度重訴字第77號第一審判決
提起上訴，本院於96年1月16日言詞辯論終結，判決如下：
    主  文
上訴駁回。
第二審訴訟費用由上訴人負擔。
    事實及理由
一、上訴人起訴主張：伊於63年間單獨出資，以訴外人葉善村之
    名義向林振和購買坐落南投縣仁愛鄉○○段 114地號其中之
    3880平方公尺土地，（114地號現分割為同段114之1、114之
    2、114之3、114之6、114之7、 114之8地號土地），當時林
    振和就系爭土地僅有耕作權；林振和於 76年10月5日因山胞
    保留地耕作權期間屆滿而取得上開土地之所有權，嗣林振和
    死亡，原審共同原告乙○○於77年11月10日繼承該筆土地，
    乙○○遂於80年12月26日與丙○○、謝沛蒼、丁○○重新訂
    定合約書，確認乙○○將該土地之權利讓與丙○○、謝沛蒼
    與丁○○，（其中謝沛蒼為人頭，而丁○○向丙○○詐騙要
    仲介買賣系爭土地，因而以 3人名義訂立合約書，實際出資
    人僅為上訴人丙○○），惟因丙○○並無原住民身分，一時
    無法辦理所有權移轉登記，該筆土地仍信託登記為乙○○所
    有。丁○○明知其對系爭土地並無權利，仍於92年7月1日前
    先向乙○○詐稱丙○○已授權其處理系爭土地，將分割後之
    系爭土地全部以 680萬元出售予被上訴人戊○○，並於同日
    向乙○○佯稱應辦理系爭土地之所有權移轉登記，乙○○因
    知識能力不足，誤認丁○○已取得丙○○等人同意，乃在丁
    ○○事先擬妥之系爭協議書簽名、捺印指紋，並提供辦理所
    有權移轉登記所需文件等資料，於92年8月1日將系爭土地之
    所有權移轉登記予被上訴人戊○○委任之信託名義人即具原
    住民身分之被上訴人甲○○，被上訴人丁○○則取得被上訴
    人戊○○所交付之買賣價金 630萬元（尾款50萬元尚未支付
    ）。因丁○○於 92年11月1日擬以30萬元向丙○○購買系爭
    土地之權利，丙○○方知悉系爭土地業遭丁○○詐騙盜賣。
    乙○○並無將系爭土地售予被上訴人甲○○、戊○○、丁○
    ○之合意，其於 92年7月係受被上訴人丁○○之詐騙而為買
    賣行為。被上訴人甲○○、戊○○、丁○○顯係共同侵害上
    訴人丙○○、乙○○就系爭土地之權利，爰求為判決(一)確認
    乙○○與被上訴人丁○○、戊○○、甲○○等人於92年7月1
    日所為之土地所有權移轉買賣協議書（下稱系爭協議書）無
    效。(二)確認乙○○與被上訴人甲○○於 92年7月24日就坐落
    南投縣仁愛鄉○○段114地號、面積1672平方公尺，同段114
    之1地號、面積193平方公尺，同段114之2地號、面積 322平
    方公尺，同段114之3地號、面積2544平方公尺等土地所為之
    買賣契約無效。(三)被上訴人甲○○就上開土地於南投縣埔里
    地政事務所於92年8月1日以買賣為原因，所為之所有權移轉
    登記應予塗銷，並回復登記為上訴人乙○○所有。(四)被上訴
    人甲○○應將上開土地上如起訴狀原證一所示、面積3880平
    方公尺之土地交付予乙○○，並由上訴人丙○○受領。
二、被上訴人戊○○、甲○○則以：被上訴人甲○○係信賴系爭
    土地之登記名義人及占有管理人均為乙○○，且抵押權人係
    丁○○，方認定乙○○、丁○○二人為權利人而買賣系爭土
    地，乙○○、丁○○於買賣協議書均有簽名，並由被上訴人
    依約給付價金，且出賣人乙○○嗣後並提供土地所有權狀及
    印鑑、印鑑證明等所需文件，辦理抵押權塗銷登記及所有權
    移轉登記，且代書為原住民，當可與乙○○溝通，由此證明
    乙○○確有出賣系爭土地予被上訴人之意思表示，與被上訴
    人承買系爭土地之意思表示已趨於一致，而上訴人聲稱曾向
    乙○○之前手即其丈夫林振和購買系爭土地，但該事實並未
    登記而無公示之效力，被上訴人無從知悉此項事實，況且上
    訴人所主張購買系爭土地縱使屬實，亦僅債權行為而非物權
    行為，無法對抗善意之第三人即被上訴人。又乙○○自承於
    92年10月間即已知悉出賣系爭土地予被上訴人等之情事，距
    上訴人於 94年10月21日起訴主張買賣契約不成立之時已逾1
    年以上之除斥期間，依法不得撤銷其出賣系爭土地之意思表
    示，更何況乙○○並無表示欲撤銷其所為之買賣契約，該買
    賣協議書應屬有效成立等語，資為抗辯。
三、被上訴人丁○○則以：乙○○確實與被上訴人等人有買賣關
    係，系爭土地出售600多萬元，曾交付3萬元給乙○○，亦曾
    給付7萬元予丙○○，本件買賣雖有賣到100多坪屬於丙○○
    持有之土地，但事後請上訴人丙○○簽名，丙○○不肯，而
    無法給付其所得款項，被上訴人出售土地中尚有 200多坪土
    地之價金被上訴人戊○○、甲○○未支付，該價金足以支付
    予上訴人丙○○，又上訴人丙○○並非原住民，就系爭原住
    民保留地無法取得所有權，顯然無從依確認判決除去其不安
    之危險，亦即上訴人丙○○無即受本件確認判決之法律上利
    益，亦無法排除被上訴人戊○○、甲○○因信賴登記而取得
    所有權之事實，故上訴人丙○○提起本件確認之訴，顯然欠
    缺權利保護要件等語，資為抗辯。
四、原審為上訴人敗訴之判決，上訴人不服，求為判決：(一)原判
    決廢棄。(二)確認乙○○與被上訴人丁○○、戊○○、甲○○
    等人於92年7月1日所為之系爭協議書無效。(三)確認乙○○與
    被上訴人甲○○於 92年7月24日就坐落南投縣仁愛鄉○○段
    114地號、面積1672平方公尺，同段114之1地號、面積193平
    方公尺，同段 114之2地號、面積322平方公尺，同段114之3
    地號、面積2544平方公尺等土地所為之買賣契約無效。(四)被
    上訴人甲○○就上開土地於南投縣埔里地政事務所於 92年8
    月 1日以買賣為原因，所為之所有權移轉登記應予塗銷，並
    回復登記為乙○○所有。(五)被上訴人甲○○應將上開土地上
    如起訴狀原證一所示、面積3880平方公尺之土地交付予乙○
    ○，並由上訴人丙○○受領。被上訴人等則求為判決駁回上
    訴。
五、被上訴人丁○○抗辯稱，上訴人丙○○並非原住民，就系爭
    原住民保留地無法取得所有權，顯然無從依確認判決除去其
    不安之危險，亦即上訴人丙○○無即受本件確認判決之法律
    上利益云云。查：「臺灣省山地保留地管理辦法」第 8條雖
    規定：「不得於取得耕作權期間或地上權期間內預期轉讓所
    有權」，惟同管理辦法第 65條第1項已明定：「山地人民違
    反第8條第1項之規定將其取得及使用之土地及其權利暨基地
    、林地上之土地改良物、非法讓與、轉租、交換或設定其他
    負擔，或在取得耕作權、地上權期間內預期轉讓所有權者，
    終止其租賃或使用契約，訴請法院判決確定後，撤銷耕作權
    、或地上權，並在可享受土地面積內計算不准申請不足之土
    地。」依此規定，於耕作權或地上權期間預期轉讓所有權之
    行為，僅得由主管機關據以為終止契約或撤銷耕作權或地上
    權之法定原因，並非約定轉讓所有權之行為當然無效。上訴
    人雖非原住民，而向乙○○之被繼承人林振和買受系爭土地
    ，然依上開管理辦法規定，僅得由主管機關據以為終止契約
    或撤銷耕作權之法定原因，並非約定轉讓所有權之行為當然
    無效。被上訴人丁○○抗辯上訴人丙○○無受本件確認判決
    之法律上利益云云，並無足取。
六、上訴人丙○○主張系爭泉南段 114地號土地係其一人所有，
    惟為被上訴人丁○○所否認，主張其有百分之72之權利等語
    。經查：上訴人丙○○與謝沛蒼、葉善村於63年間共同出資
    ，委由葉善村出面向乙○○之先夫林振和購買泉南段114 地
    號山胞保留地內部分土地之地上物使用權一節，業據上訴人
    丙○○於起訴狀載明，且經上訴人丙○○、謝沛蒼於臺灣南
    投地方法院檢察署93年度偵字第2214號乙○○告訴被上訴人
    丁○○、甲○○、戊○○詐欺案件時陳明在卷，並有合約書
    影本 1份在卷可稽。另丁○○、丙○○、謝沛蒼會同乙○○
    於80年12月26日重新訂定土地讓渡合約書，由乙○○將該土
    地讓渡予丙○○、謝沛蒼、丁○○，並由丙○○、謝沛蒼、
    丁○○各自擁有3分之1之權利一節，業據丙○○、丁○○及
    證人謝沛蒼於上開案件偵查中分別陳述、證述在卷（見臺灣
    南投地方法院檢察署93年度他字第123號卷第150頁），且有
    合約書影本 1份在卷可稽，堪認丁○○、丙○○及訴外人謝
    沛蒼均有泉南段 114地號土地3分之1之權利。上訴人丙○○
    主張伊於63年間單獨出資，購買系爭土地，並無足採。
七、按因被詐欺或被脅迫，而為意思表示者，表意人得撤銷其意
    思表示。但詐欺係由第三人所為者，以相對人明知其事實或
    可得而知者為限，始得撤銷之。被詐欺而為意思表示，其撤
    銷不得以之對抗善意第三人。前條之撤銷，應於發現詐欺或
    脅迫終止後，1年內為之。民法第 92條、第93條分別定有明
    文。上訴人主張乙○○於92年7月1日與被上訴人等人間所簽
    立之系爭買賣協議書並非真意，係遭被上訴人丁○○所詐欺
    而為之，並於93年2月5日提出刑事告訴時為撤銷系爭買賣協
    議之意思表示，請求確認該買賣協議無效等語。經查：本件
    係被上訴人丁○○明知就系爭土地只有3分之1之權利，竟意
    圖為自己不法之所有，先向乙○○詐稱丙○○已授權其處理
    有關系爭土地之權利，復於92年7月1日，未經丙○○、謝沛
    蒼之同意，將分割後之系爭土地全部以 680萬元出售予被上
    訴人戊○○後，於同日向乙○○佯稱應辦理系爭土地之所有
    權移轉登記，乙○○因知識能力不足，因而陷於錯誤而認為
    丁○○已取得丙○○等人同意，乃在丁○○事先擬妥之系爭
    買賣協議書簽名、捺印指紋，並提供辦理所有權移轉登記所
    需文件，其後並於92年8月1日將系爭土地之所有權移轉登記
    予戊○○所委任擔任信託名義人之不知情原住民甲○○，丁
    ○○所為業經原法院 94年度易字第131號刑事判決判處有期
    徒刑1年2月，並經本院94年度上易字第1038號刑事判決駁回
    上訴確定等情，業經本院調閱上開卷證審閱屬實。被上訴人
    丁○○亦於原審言詞辯論時自承，其於系爭土地買賣後，才
    請上訴人丙○○補簽名，但上訴人不願意，益證被上訴人丁
    ○○未經上訴人丙○○授權向乙○○施以詐術為買賣之事實
    。惟查，乙○○受被上訴人丁○○之詐欺，誤認被上訴人丁
    ○○受有丙○○、謝沛蒼 2人之同意而出售系爭土地。但查
    90年10月間被上訴人戊○○請人到系爭土地測量時，即向乙
    ○○說明系爭土地已出售與伊而知悉上情（見原審94年10月
    20日言詞辯論筆錄），依上開規定，乙○○最遲應於91年11
    月1日前為撤銷買賣協議之意思表示。上訴人主張於93年2月
    5 日提起刑事告訴時即已撤銷系爭協議書之意思表示，但查
    該告訴狀之內容並未表明撤銷系爭協議，業經本院調閱臺灣
    南投地方法院檢察署 93年度他字第123號卷宗審閱無誤。而
    上訴人丙○○迄於本件訴訟起訴（94年10月21日）時仍未為
    撤銷之意思表示，迄 95年1月11日乙○○追加為原告時始指
    稱乙○○為上開協議書係遭被上訴人詐騙等語，縱其主張為
    撤銷系爭協議書之意思表示，但其遲至 95年1月11日始為撤
    銷，顯逾一年除斥期間。更何況上訴人丙○○並未參與系爭
    協議書之訂立，亦無法逕自主張對系爭協議書為撤銷之意思
    表示。
八、被上訴人丁○○於 89年9月20日，就系爭土地設定本金最高
    限額2000萬元之抵押權，且在上開土地上刊登大幅售地廣告
    ，被上訴人戊○○係依售地廣告之電話，與丁○○聯繫購地
    事宜，丁○○未向戊○○告知其僅有系爭土地3分之1之權利
    ，又上開土地所有權移轉買賣協議書係由丁○○、梁世欣、
    蕭仲州、王蔡桃紅共同找乙○○簽章等情，業據丁○○、證
    人梁世欣、蕭仲州於上開刑事案件偵查中陳述明確，且有上
    開土地他項權利證明書、土地登記謄本影本各 1份及前開售
    地廣告之照片 1幀附該卷可參。又丁○○在上開土地上刊登
    售地廣告 1年餘乙節，業據證人即乙○○之子林茂森於上開
    案件偵查中結證在卷。堪認被上訴人戊○○係知悉前開售地
    廣告後，始向丁○○購買上開土地，且被上訴人戊○○、甲
    ○○購地過程中並未與乙○○接觸，是被上訴人戊○○、甲
    ○○是否有向乙○○詐欺之犯行，尚非無疑。況且，本件丁
    ○○就出售丙○○、謝沛蒼所有系爭土地權利部分之所為，
    係屬無權處分之行為，丁○○於交易過程中，當無可能向被
    上訴人戊○○表示其無權處分丙○○、謝沛蒼之權利。再該
    筆土地係屬原住民保留地，丁○○、丙○○、證人謝沛蒼均
    非原住民，無法以其等之名義取得所有權，已如前述，被上
    訴人戊○○無法自土地登記謄本得知丁○○是否為真正所有
    權人或擁有全部使用權之人，尚不違常情。況丁○○除以自
    己名義刊登售地廣告外，復於買賣土地之過程中，提供其於
    89年9月20日就系爭土地設定本金最高限額 2000萬元抵押權
    之土地他項權利證明書予被上訴人戊○○，證明其確有出售
    上開土地之權利，嗣復會同地主即乙○○配合辦理土地所有
    權移轉事宜，準此，被上訴人戊○○信任丁○○確有出售上
    開土地之權限，向丁○○購買上開土地，自無詐欺乙○○可
    言。又本件係被上訴人戊○○向丁○○購買系爭土地，因該
    筆土地係原住民保留地，被上訴人戊○○乃將土地所有權信
    託登記為被上訴人甲○○所有，被上訴人甲○○僅將身分證
    、印章交付被上訴人戊○○，不瞭解被上訴人戊○○、丁○
    ○買賣土地之過程等情，業據被上訴人戊○○於上開案件偵
    查中陳稱甚明。另買賣土地之過程中，丁○○均係與被上訴
    人戊○○洽談，丁○○未見過被上訴人甲○○，僅於本件告
    訴後，在偵查中見到被上訴人甲○○一情，亦據丁○○於偵
    查中陳述在卷。被上訴人戊○○既無詐欺乙○○之犯行，自
    難僅因被上訴人甲○○係上開土地之信託所有人，遽認被上
    訴人甲○○有詐欺乙○○之行為。綜上說明，被上訴人戊○
    ○、甲○○並無詐欺上訴人乙○○或丙○○之行為，上訴人
    對被上訴人戊○○二人主張撤銷系爭協議之意思表示，於法
    未合。
九、系爭協議書既未經合法撤銷，被上訴人甲○○與乙○○於92
    年 7月24日就系爭土地所為買賣契約之債權及物權行為均屬
    有效，被上訴人甲○○依約占有使用系爭土地洵屬有據。是
    上訴人請求確認乙○○與被上訴人丁○○、戊○○、甲○○
    等人於92年7月1日所為土地所有權移轉買賣協議書無效；確
    認乙○○與被上訴人甲○○於 92年7月24日就坐落南投縣仁
    愛鄉○○段114地號、面積 1672平方公尺，同段114之1地號
    、面積193平方公尺，同段114之2地號、面積322平方公尺，
    同段114之3地號、面積2544平方公尺等土地所為之買賣契約
    無效；被上訴人甲○○就系爭土地於南投縣埔里地政事務所
    於92年8月1日以買賣為原因所為之所有權移轉登記應予塗銷
    ，並回復登記為乙○○所有；及被上訴人甲○○應將系爭土
    地上如起訴狀原證一所示、面積3880平方公尺之土地交付予
    乙○○，並由上訴人丙○○受領等為無理由，不應准許。原
    審為上訴人敗訴之判決，並無不合。上訴意旨指摘原判決不
    當，求予廢棄改判，為無理由，應予駁回。
十、本案事證已臻明確，兩造其餘之攻擊防禦方法，經審酌後，
    認均與本件之認定及判決之結果無礙，故不再一一論述。
十一、據上論結，本件上訴為無理由，依民事訴訟法第449條第1
      項、第78條，判決如主文。
中　　華　　民　　國　　96　　年　　1 　　月　　30　　日
　　　　　　　　　民事第三庭　　審判長法　官　陳照德
　　　　　　　　　　　　　        　　法　官　蔡王金全
　　　　　　　　　　　　　        　　法　官　曾謀貴
以上正本係照原本作成。
如對本判決上訴，須於收受判決送達後二十日內向本院提出上訴
書狀，其未表明上訴理由者，應於提出上訴後二十日內向本院提
出上訴理由書 (須按他造人數附具繕本)。
上訴時應提出委任律師為訴訟代理人之委任狀。具有民事訴訟法
第四百六十六條之一第一項但書或第二項之情形為訴訟代理人者
，另應附具律師及格證書及釋明委任人與受任人有該條項所定關
係之釋明文書影本。
　　　　　　　　　　　　　　　　　　　書記官　李妍嬅
中　　華　　民　　國　　96　　年　　1 　　月　　30　　日
                                                      Ｃ
